【裁判字號】    89,上更(一),416
【裁判日期】    900821
【裁判案由】    拆屋還地
【裁判全文】
臺灣高等法院民事判決                          八十九年度上更(一)字第四一六號
    上  訴  人  乙○○
                甲○○
    被  上訴人  教育部
    法定代理人  曾志朗
右當事人間請求拆屋還地事件，上訴人對於中華民國八十九年四月十三日臺灣臺北地
方法院八十八年度重訴字第二六號第一審判決提起上訴，本院裁定後經最高法院就上
訴人部分廢棄原裁定，本院判決如左：
    主    文
上訴駁回。
第二審訴訟費用及第三審訴訟程序費用由上訴人負擔。
原判決第一項上訴人乙○○如於假執行程序實施前，以新台幣壹拾貳萬陸仟柒佰元供
擔保後，得免為假執行。
    事    實
甲、上訴人方面：
一、聲明：
  (一)原判決不利於上訴人之部分廢棄。
  (二)右廢棄部分被上訴人於第一審之訴駁回。
  (三)歷審訴訟費用均由被上訴人負擔。
  (四)如受不利判決，願供擔保請准宣告免為假執行。
二、陳述：除與原判決所載相同者，予以引用外，補述略稱：
  (一)本件原審共同被告沈李祖芳、沈淑明、沈淑彬（下稱沈李祖芳等三人）及上訴人
    甲○○分別為上訴人乙○○之妻、女、子，其等係分別以上訴人乙○○之家屬身
    分，居住於系爭房屋而使用系爭土地，僅係上訴人乙○○之占有輔助人，與本案
    並無牽連，原判決未據此駁回被上訴人之訴，已屬違法。
  (二)系爭眷舍土地於民國（下同）五十九年及六十三年曾經核定底價辦理現狀標售，
    均未標脫，上訴人乃於七十六年四月十五日向前台灣省政府教育廳（以下稱教育
    廳）申請承購系爭眷舍房地，經教育廳函同府財政廳（下稱財政廳）同意，並囑
    臺灣土地銀行儘速查估辦理現狀標售事宜，使上訴人信賴得以現住人身分，優先
    承購並繼續合法占有系爭眷舍房地。台灣省政府教育廳雖於八十三年四月十九日
    通知上訴人，原現狀標售核定案已予註銷，定期限上訴人自行遷出，但經上訴人
    一再函詢，教育廳於八十六年七月四日轉請財政廳核辦及依「現狀標售」方式處
    理，已未要求上訴人返還房地，基於誠信原則，應認被上訴人嗣後已無再以核定
    案經註銷，要求上訴人返還房地之理由。
  (三)原審以台北市稅捐稽徵處中正分處八十八年八月十六日北市稽中正乙字第八八０
    一七八一五００號函，認定台北市○○街四十五巷二弄一號房屋與系爭土地均同
    為日產，顯係誤解折舊之意義。縱依原審之推斷方式，以調查期日九十年五月三
    日往前推五十四年，則該房屋之建造日期為三十六年五月三日，已是台灣光復之
    後，並非日產，原判決所為認定顯與事實不符。
  (四)依五十八年之台北市房屋稅籍表所載，原四十五巷二弄一號房屋為木造建築，惟
    四十五巷四之一號房屋與四十五巷二弄一號房屋目前均已改為磚造式建築，且各
    有獨立之出入門戶，縱認台灣省政府原為系爭房屋之事實上處分權人，然系爭二
    房屋經改建為磚造後，已歸屬上訴人所有，原審判決上訴人遷讓房屋亦屬無理。
  (五)台灣省政府於五十九年及六十三年曾分別將系爭房地以一般房地處理方式，辦理
    現狀標售，系爭房地並非屬於國有眷舍，上訴人實係真正所有權人及事實上處分
    權人。
  (六)本案系爭建物於民國三十六年前查無任何登記資料，顯為光復後所興建，故台灣
    省政府於三十五年接收日僑森永元一所有前述土地，並未同時取得系爭建物之所
    有權，被上訴人主張其為系爭建物之所有權人，毫無所據，其主張顯無理由。
  (七)原第三人陳純金於民國三十七年以口頭向戶政機關申報之門牌號碼台北市○○街
    四十五巷二弄一號木造房屋早經拆除，現有門牌號碼分別為台北市○○街四十五
    巷二弄一之一號、台北市○○街四十五巷四之一號，被上訴人更非現有房屋之所
    有權人或使用權人。台北市○○街四十五巷二弄一號僅係門牌而已，已無實質建
    物存在，因五十八年上訴人申請承購土地獲准標售，乃一直未廢四十五巷二弄一
    號門牌號碼，原審調查未盡詳實，率爾判令上訴人遷讓台北市○○街四十五巷二
    弄一號房屋，顯屬有誤。
  (八)縱認系爭房地為被上訴人所經營國有眷舍房地，惟上訴人係在行政院七十四年五
    月十八日台七十四人政肆字第一四九二七號函發布之前離職，自得比照該函規定
    ，繼續居住至系爭房地處理時為止。
三、證據：除援用第一審所提證據外，補提：臺灣土地銀行六十三年六月十二日金地
    字第二七三九號函、財政廳七十六年四月二十七日七六財五字第四０一五０號函
    、教育廳七十七年四月一日七七教總字第二七二二０號函、八十三年四月十九日
    八三教總字第四二四九四號函、八十六年七月四日八六教總字第一一六九六號函
    、八十六年八月六日八六教總字第一四五三五號函、陳情書、臺灣省各機關學校
    省有眷舍房地處理辦法、地籍謄本、戶籍登記證明、建物登記簿、房屋稅繳款書
    、和解協調會議記錄、中央各機關學校國有眷舍房地處理辦法、五十八年台北市
    房屋稅籍表、門牌證明書及房屋稅繳款書、房屋現值證明書、臺灣台北地方法院
    八十七年度重訴字第一四八號判決、教育部中部辦公室八十九年十一月二十七日
    八九教中總字第八九五七一六０四號函、教育廳七十六年五月二十一日七六教總
    字第四二三一八號函、上訴人九十年六月一日訴願閱覽卷宗聲請狀、行政院九十
    年八月二日台九十訴字第０四五三六二號函、教育部九十年四月訴願答辯書、行
    政院九十年七月十日台九十訴字第０四二五七０號函影本各一件為證。
乙、被上訴人方面：
一、聲明：
  (一)上訴駁回。
  (二)歷審訴訟費用由上訴人負擔。
二、陳述：除與原判決所載相同者，予以引用外，補述略稱：
  (一)被上訴人縱曾打算將系爭房地依現狀標售方式處理，但此係房地所有權人或管理
    機關內部將如何管理之問題，並非已與特定買主訂立契約，故可不受前決定之約
    束，隨時可變更管理方式。上訴人並無居住於系爭房地之正當權源，被上訴人當
    然有權請求上訴人等遷讓返還。
  (二)上訴人乙○○雖曾請求按現狀標售，但因其係非法佔用房舍之人，不符合現狀標
    售之條件，依台灣省政府八十三年三月三十日及行政院八十二年十二月二日之函
    令規定，仍須請其遷讓房地。
  (三)依教育廳八十三年四月十九日八三教總字第四二四九四號函中表示，乙○○於四
    十二年六月十六日任職教育廳雇員，四十八年六月三十日離職，並非退休或資遣
    人員，不符續住房舍之要件，因此請求乙○○遷讓房地。另教育廳於八十六年八
    月六日八六教總字第一四五三五號函表示，乙○○係非法佔用房舍，再度請其遷
    讓。因此上訴人乙○○及其眷屬確無占有使用系爭房地之權源。
  (四)上訴人於本院辯稱，台灣省政府接收系爭土地時其上顯無建物，與事實不符。況
    上訴人於第一審八十八年十二月三十日之辯論意旨狀第六頁主張，接收時房屋早
    已存在，且於民國六年即建有系爭房屋，足見上訴人於本院所辯，不足採信。
  (五)公有房地管理機關請求非法占用人遷讓，乃依法行使權利，維護公有財產之行為
    ，並非以損害非法占用人為目的。被上訴人請求上訴人等遷讓房地，絕非以損害
    上訴人為目的。
  (六)財政廳七十六年五月五日七六財五字第四二四二六號函及教育廳七十六年五月二
    十一日七六教總字第四二三一八號函均未提及上訴人有權繼續居住，上訴人稱此
    二函之內容足以證明上訴人得繼續居住系爭房屋，並不實在。
  (七)財政廳七十六年六月五日七六財五字第四六六二七號函亦未確定系爭房地可否辦
    理騰空標售，更遑論同意上訴人繼續居住。
  (八)由上訴人乙○○於七十七年七月二十五日所提申請書，可知系爭四十五巷二弄一
    號房屋並未拆除重建。況台北市稅捐稽征處中正分處九十年五月二十五日北市稽
    中正乙字第9061100700號書函表示，台北市○○街四十五巷二弄一之一號所以課
    稅，係因沈李祖芳於九十年五月二十三日提出房屋稅申報書，故自九十年六月起
    按住家用課征房屋稅；而房屋稅繳款書，亦表示係（依承諾書設籍）。另台北市
    稅捐稽征處中正分處九十年五月二十二日北市稽中正乙字第9060973000號書函亦
    表示：廈門街四十五巷四之一號房屋，係甲○○於九十年五月八日填載房屋稅申
    報書，故自九十年五月起以住家用課征房屋稅，且房屋稅現值証明書亦載明（依
    承諾書設籍）。可知上開事證均係臨訟所為，不得作為系爭房屋拆除重建之證據
    ，更不能證明上訴人或沈李祖芳為房屋之所有權人或事實上處分權人。
三、證據：除援用第一審所提證據外，補提：台灣省政府八十三年三月三十日八三省
    人四字第一二三七六五號函、行政院八十二年十二月二日台八十二人政肆字第四
    八三０九號函、教育廳八十六年八月六日八六教總字第一四五三五號函、教育部
    中部辦公室九十一年一月十二日九０教中（總）字第九０五三０一六一號函、台
    北市稅捐稽徵處中正分處八十八年八月十六日北市稽中正乙字第八八０一七八一
    五００號函、中央各機關學校國有眷舍房地處理辦法修正條文、財政廳七十六年
    五月五日七六財五字第四二四二六號函、教育廳七十六年五月二十一日七六教總
    字第四二三一八號函、財政廳七十六年六月五日七六財五字第四六六二七號函、
    教育廳八十三年四月十九日八三教總字第四二四九四號函、乙○○七十七年七月
    二十五日申請書影本各一件為證。
    理    由
甲、程序方面：
一、被上訴人法定代理人已於八十九年五月二十日起變更為曾志朗，並經其於同年七
    月十九日具狀聲明承受訴訟在案（見本院上易字卷第六十四頁），合先敘明。
二、上訴人乙○○上訴主張其於原審為公示送達期間身在大陸，被上訴人未將應送達
    文書登載於國外版新聞紙，致上訴人乙○○無從知悉公示送達情形，該送達為不
    合法，原審訴訟顯有重大瑕疵云云，經查上訴人乙○○經常來往於台灣、大陸地
    區，且在大陸地區留住期間每年約有半年時間，雖經上訴人代理人陳明在卷（本
    院卷第二０九頁），惟其同時亦陳述上訴人妻兒家人均在台灣，係因思鄉才常回
    大陸，佐以乙○○仍設籍並居住於系爭房地一節，足見上訴人乙○○仍係以台灣
    地區現住系爭房屋為住所，大陸地區僅係思鄉旅行之處，是原審公示送達公告登
    載於乙○○住所地（台灣）之新聞紙，並無不合，上訴人乙○○指摘原審就此有
    訴訟程序重大瑕疵，顯不可採。
乙、實體方面：
一、本件被上訴人起訴主張坐落台北市○○區○○段四小段五三一地號土地（下稱系
    爭土地）原為日人森永元一之產業，於三十五年二月二十七日由中華民國接管，
    管理機關為台灣省公產管理處，並於四十年三月三十一日辦理接管登記；四十一
    年八月二十日，經中華民國轉賬與台灣省，於五十七年八月十五日完成登記，並
    以教育廳為管理機關，嗣因精省，於八十八年七月一日後，教育廳之組織及業務
    已裁併及移轉由教育部接管，而系爭土地上門牌號碼為台北市○○街四十五巷二
    弄一號及同巷四之一號建物（下稱系爭房屋），依台北市稅捐稽征處中正分處函
    可知，一、二樓房屋課稅折舊年數五十四年，且自四十四年起，即係以教育廳為
    納稅義務人，而依該房屋折舊年數，應可回溯至日據時代，與系爭土地相同，均
    為日產，於台灣光復後，由中華民國接收，於民國四十年間移轉與台灣省所有，
    由教育廳接管。按中華民國接管日產之行為，係屬國家之權力行為，並不以登記
    為要件，中華民國已取得系爭房屋之所有權，嗣後系爭房屋與土地移轉為台灣省
    所有，土地部分已辦妥所有權移轉登記，但房屋部分遲未辦理。縱謂台灣省未辦
    理房屋產權登記，非所有權人，惟依前揭資料，亦應認為台灣省為事實上處分權
    人，今為上訴人及原審共同被告沈國武與沈李祖芳等人無權占有使用，故依物上
    請求權及侵權行為之規定，訴請：(一)先位聲明：上訴人及原審共同被告沈國武與
    沈李祖芳、沈淑明、沈淑彬（以下稱沈李祖芳等三人）應自系爭建物及土地（如
    附圖所示）遷出，將建物、土地交還被上訴人，並自八十六年九月六日起至遷出
    還地之日止，按月連帶給付被上訴人九萬三千六百九十四元；(二)備位聲明：1.上
    訴人及原審共同被告沈國武與沈李祖芳等三人應將坐落系爭土地上之系爭建物如
    附圖所示甲、丙部分拆除，並自八十六年九月六日起至拆屋之日止，按月連帶給
    付被上訴人五萬四千一百七十四元。2.上訴人及原審共同被告沈國武與沈李祖芳
    等三人應自前項建物及土地遷出，將土地交還被上訴人，並自八十六年九月六日
    起至遷出還地之日止，按月連帶給付被上訴人九萬二千六百三十八元。並陳明願
    供擔保，請准宣告假執行。（原審就被上訴人先位聲明請求部分判命上訴人及沈
    李祖芳等三人應自坐落台北市○○區○○段四小段五三一地號土地上，門牌號碼
    為台北市○○街四十五巷二弄一號及同巷四之一號建物及土地遷出（如附圖所示
    ），將建物、土地交還被上訴人，及自八十六年九月六日起至遷出還地之日止，
    按月連帶給付被上訴人新台幣貳萬柒仟柒佰玖拾壹元；並駁回被上訴人其餘之訴
    。被上訴人及沈國武各就其敗訴部份未據聲明不服；上訴人及沈李祖芳等三人則
    就其敗訴部分提起上訴，其中沈李祖芳等三人部分業經最高法院駁回其第三審上
    訴確定，該部分不在本院審理範圍，合先敘明）。
二、上訴人則以：系爭土地於三十五年二月二十七日由台灣省公產管理處接管，當時
    系爭房屋已然存在，再依日據時代之土地登記簿觀之，系爭土地之地目原為「田
    」，所有權人為台籍人士周可安，大正六年一月七日（即民國六年一月七日）之
    地目變更為「建築敷地」，此時系爭土地上已建有系爭房屋，而土地所有權人仍
    為台籍人士周宗溪，依上開說明，得知系爭房屋為當時土地所有權人周宗溪所建
    ，故周宗溪為原始起造人，嗣經輾轉出售予沈李祖芳，是沈李祖芳擁有事實上處
    分權，期間台灣省政府並無接管系爭房屋之證據資料，從而被上訴人稱台灣省為
    系爭房屋所有權人或事實上處分權人並認為國有，即屬無據。再者，原四十五巷
    二弄一號房屋為木造建築早經拆除，現有四十五巷四之一號房屋與四十五巷二弄
    一號房屋均經改建為磚造式建築，已歸屬上訴人所有，被上訴人並非現有房屋之
    所有權人或使用權人。又，系爭房地於五十九年及六十三年曾經核定底價辦理現
    狀標售，均未標脫，上訴人乃向教育廳申請承購系爭房地，教育廳雖於八十三年
    四月十九日通知上訴人，原現狀標售核定案已予註銷，定期限上訴人自行遷出，
    但經上訴人一再函詢，教育廳於八十六年七月四日轉請財政廳核辦及依「現狀標
    售」方式處理，已未要求上訴人返還房地，基於誠信原則，應認被上訴人嗣後已
    無再以核定案經註銷，要求上訴人返還房地之理由等語，資為抗辯。
三、查被上訴人主張系爭土地原為日人森永元一之產業，於三十五年二月二十七日由
    中華民國接管，管理機關為台灣省公產管理處，並於四十年三月三十一日辦理接
    管登記，四十一年八月二十日，系爭土地經中華民國轉賬與台灣省，於五十七年
    八月十五日完成登記，並以台灣省政府教育廳為管理機關，系爭土地為中華民國
    接收之日產等情，有系爭土地登記謄本、日據時代迄台灣光復間登記簿謄本資料
    等影本為證（見原審卷第九、一二七頁），並為上訴人所不爭執，堪信為真。有
    爭議者為系爭房屋之所有權歸屬及上訴人有無合法權源占有系爭房屋，茲析述如
    下：
  (一)依台北市稅捐稽徵處中正分處八十八年八月十六日北市稽中正乙字第八八０一七
    八一五００號函表示：台北市○○街四十五巷二弄一號房屋，一、二樓房屋課稅
    折舊年數五十四年，屋頂突出物課稅折舊年數九年，構造別為木造，房屋納稅義
    務人名義自四十四年起，均為教育廳，尚無異動資料等語（見原審卷第二二０頁
    ）。是以被上訴人主張依該房屋折舊年數，可回溯至日據時代，與系爭土地相同
    ，均為日產，於台灣光復後，由中華民國接收，於民國四十年間移轉與台灣省所
    有，由教育廳接管，且按中華民國接管日產之行為，係屬國家之權力行為，不以
    登記為要件，故中華民國已取得系爭房屋之所有權，嗣後系爭房屋與土地均移轉
    為台灣省所有，自屬有據。
  (二)次依台北市古亭地政事務所複丈成果圖（如附圖）所示，位於系爭土地之廈門街
    四十五巷二弄一號及四之一號房屋所占面積，一層樓只有一００平方公尺（見附
    圖甲部分及丙部分），二層樓為七十五平方公尺（見附圖甲部分）。而依台北市
    稅捐稽征處中正分處前揭函所述，四十五巷二弄一號房屋，一樓課稅面積為一五
    五．九平方公尺、二樓六九．一平方公尺、屋頂突出物一七．六平方公尺（見原
    審卷第二二０頁）。參以由原法院勘驗筆錄可知，上訴人所居住之房屋，雖有廈
    門街四十五巷四之一號及四十五巷二弄一號二門牌號碼，但只有一個主體建物為
    二層樓日式（木造）建物，前後相通，面臨四之一號部分，係屬增建，附屬於二
    弄一號，面積狹小等情（見原審卷第五一頁背面），相較於系爭二弄一號房屋之
    稅籍資料，堪認被上訴人主張系爭土地上之主體建物為二弄一號房屋，至於四之
    一號門牌號碼，則因無獨立之建物，故無稅籍資料等語，尚屬可採。
  (三)上訴人雖辯稱原門牌號碼台北市○○街四十五巷二弄一號木造房屋早經拆除，現
    有四十五巷四之一號房屋與四十五巷二弄一號房屋均經改建為磚造式建築，已歸
    屬上訴人所有，被上訴人並非現有房屋之所有權人或使用權人云云。惟查依乙○
    ○於七十七年七月二十五日所提申請書所載，「．．．一申請人乙○○等設籍台
    北市○○街四十五巷二弄一號（土地標示古亭區○○段○○段五三一地號，所有
    權為台灣省政府教育廳，面積一八四平方公尺。．．．設籍現址已卅餘年（有戶
    籍可稽）房屋係日據時木造，年久失修，破舊不堪，．．．基於土地為省有產權
    ，無法澈底翻修或改建．．．」等語（見本院卷第二四七至二四八頁），佐以前
    揭原法院勘驗筆錄明載系爭土地上之主體建物為日式（木造）建物，非如上訴人
    所稱為磚造式建築，可見上訴人此項抗辯委無足採。
  (四)上訴人復辯稱系爭房屋在大正六年（民國六年）即已存在，原始起造人為當時土
    地所有權人為周宗溪，經輾轉出售與沈李祖芳，沈李祖芳擁有事實上處分權云云
    ，雖舉沈李祖芳受讓房屋之契約書為證，惟依沈李祖芳與文哲簽訂之契約書，雙
    方僅約定由「廈門街二衖一號右邊樓下現住人文哲」將「現住房屋樓下全部」讓
    與沈李祖芳（見原審第六五頁），另據沈李祖芳與劉秀雲之契約書係雙方約定「
    廈門街四十五巷二弄一號房屋樓下後段部分現住人劉素雲」將「現住房屋部分」
    讓與沈李祖芳（見原審卷第三０頁），依其文義觀之，文哲、劉素雲之身分均僅
    係系爭房地部分空間之現住人，並未提及其二人就系爭土地、房屋之使用權源，
    自不足為沈李祖芳已合法輾轉受讓源自系爭房地原所有權人之使用、處分權能，
    上訴人復未能舉證證其他以實其主張，自難信其占有系爭房地有合法權源。
  (五)再者，上訴人主張依行政院七十四年五月十八日台七十四人政肆字第一四九二七
    號函規定：「於七十二年四月二十九日事務管理規則修正前退休，而現續住修正
    前規則所定眷屬宿舍之退休人員，暨於事務管理規則修正前配住，而於修正後退
    休之人員，其所配住宿設係修正前規則所定之眷屬宿舍者，均准予續住至宿舍處
    理時為止。」，上訴人之離職日係在行政院七十四年五月十八日函發布之前，自
    得比照該函規定辦理，繼續居住至系爭房地處理時為止云云，惟查，上訴人乙○
    ○雖原任職於教育廳，並自四十八年二月二十三日即遷入系爭房屋居住，於同年
    六月三十日「離職」，此為上訴人所自承（見本院卷第一七四頁），則上訴人既
    非自教育廳「退休」，且未主張並證明系爭房地係因任職關係而配住，自不符合
    上開函令適用之要件，其此項抗辯，洵非正當。
  (六)又，上訴人主張依財政廳七十六年五月五日七六財五字第四二四二六號函及教育
    廳七十六年五月二十一日七六教總字第四二三一八號函之內容，足以證明上訴人
    曾得被上訴人之同意，上訴人得繼續居住於系爭房屋等候通知標售，依誠信原則
    ，被上訴人不得請求上訴人遷讓房屋云云，惟依本院所調閱之上開函件內容所示
    ，僅係關於系爭房地辦理騰空標售之處理意見（見本院卷第一八九、一九五、二
    四九頁），並無被上訴人同意上訴人繼續居住於系爭房地之記載，難認上訴人有
    合法居住於系爭房地之權源，是上訴人以該二函為其合法續住系爭房地之依據，
    亦非可採。
  (七)另上訴人甲○○抗辯稱其占有系爭房地係以乙○○家屬身分，依附乙○○生活而
    住居該處，為乙○○之占有輔助人云云，惟上訴人甲○○已成年，並獨立設戶生
    活（見原審卷第十一頁戶籍謄本），無從自其內部關係證明其使用居住系爭房地
    係受上訴人乙○○指示，自難謂其為乙○○之占有輔助人（最高法院八十七年度
    台上字第三０八號判決參照），是上訴人所云甲○○為占有輔助人之抗辯，尚不
    足採。
    綜前所述，上訴人乙○○、甲○○二人占有系爭房地，核無正當權源。
四、按所有人對於無權占有或侵奪其所有物者，得請求返還之，民法第七百六十七條
    定有明文，本件被上訴人為系房屋之管理機關，如前所述，上訴人乙○○、甲○
    ○分別設籍並居住於門牌號碼台北市○○街四十五巷二弄一號及同巷四之一號房
    屋，該二門牌建物前後相通，同屬如附圖所示之系爭房屋，渠等均為系爭房屋之
    占有人，且無合法占有之正當權源，已如前述，是被上訴人主張上訴人無權占有
    系爭房地，本於所有物返還請求權之法律關係請求上訴人遷讓系爭房屋，並返還
    系爭土地，為有理由，應予准許。
五、次按無正當權源占用他人土地者，將致他人受有相當於租金之損害，此為社會通
    常之觀念，最高法院六十一年台上字第一六九五號判例意旨參照。如前所述，本
    件上訴人對於如附圖所示系爭房屋係無權占有使用，按租用基地，建築房屋，其
    租金以不超過土地申報總價額年息百分之十為限，舉辦規定地價或重新規定地價
    時，土地所有權人未於公告期間申報地價者，以公告地價百分之八十為其申報地
    價，土地法第一百零五條、第九十七條，平均地權條例第十六條前段定有明文，
    經查：
  (一)本件系爭房屋位於台北市○○街四十五巷，屬於城市地方，自有土地法前開規定
    之適用，且按土地法第九十七條第一項規定所謂之土地價額，依同法施行法第二
    十五條之規定，係指法定地價而言，而土地法第一百四十八條規定土地所有權人
    依土地法所申報之地價為法定地價，故土地法第九十七條所謂之土地申報地價額
    ，即指該土地之申報地價，又公有土地之公告地價為申報地價，免予申請，為平
    均地權條例施行細則第二十一條所明定，查系爭房屋為木造建物，上開建物相接
    ，面鄰巷道，其附近環境為一般住家及商家，交通尚稱便利，又上訴人占用系爭
    土地上建物乃作為住宅，並非用以營利等情，經原法院會同兩造及台北市古亭地
    政事務所人員至現場勘驗屬實，製有勘驗筆錄，復有現場照片為證，又系爭土地
    八十年七月一日公告地價為每平方公尺為五萬九千五百二十元，八十三年七月一
    日公告地價為每平方公尺為六萬一千七百三十三元，八十六年七月一日公告地價
    為每平方公尺為六萬五千零九元，審酌系爭房地附近之繁榮程度及系爭房屋利用
    之情形，原法院認其租金應以土地及建物申報價額之年息百分之三計算，尚屬妥
    適。
  (二)被上訴人管理之系爭土地申報地價即公告地價，八十年七月一日以後至八十六年
    七月一日分別為每平方公尺五萬五千五百二十元、六萬一千七百三十三元、六萬
    五千零九元，有台北市公告土地現值及地價線上查詢資料在卷可憑（見原審卷第
    九五至一０二頁），又上訴人占用系爭土地如附圖所示部分，面積一百七十一平
    方公尺，從而依上開標準計算，被上訴人請求依民法第一百八十五條、第一百八
    十四條一項前段之規定，上訴人連帶賠償自八十六年九月六日起至返還土地之日
    止，按月給付貳萬柒仟柒佰玖拾壹元〔計算方式為65009x171x0.03÷12=27791（
    元以下四捨五入）〕，為有理由，應予准許，逾此部分之請求，為無理由，應予
    駁回。
六、被上訴人先位聲明既已成立，則其備位聲明即無庸再予審酌，併予敘明。
七、從而，被上訴人本於物上請求權及侵權行為之法律關係，請求上訴人應自坐落台
    北市○○區○○段四小段五三一地號土地上，門牌號碼為台北市○○街四十五巷
    二弄一號及同巷四之一號建物及土地遷出（如附圖所示），將建物、土地交還被
    上訴人，及自八十六年九月六日起至遷出還地之日止，按月連帶給付被上訴人新
    台幣貳萬柒仟柒佰玖拾壹元，為有理由，應予准許。是則原審判命上訴人如數給
    付，並依被上訴人及上訴人甲○○之聲請酌定相當擔保金為准、免假執行之宣告
    ，於法並無不合。上訴意旨指摘原判決不當，求予廢棄改判，為無理由，應予駁
    回。又上訴人乙○○於本院聲請如受不利之判決，願供擔保而為免假執行之宣告
    ，於法相符，爰酌定相當擔保金額，併予宣告之。
八、本件事證已臻明確，兩造其餘攻擊防禦方法及證據資料，核與本件判決結果不生
    影響，毋庸一一論述，併予敘明。
據上論結，本件上訴為無理由，依民事訴訟法第四百四十九條第一項、第四百六十三
條、第三百九十二條、第七十八條、第八十五條第一項前段，判決如主文。
中    華    民    國      九十    年        八      月      二十一      日
                              民事第十五庭
                                  審判長法  官  劉  靜  嫻
                                        法  官  李  錦  美
                                        法  官  陳  昆  煇
右正本係照原本作成。
如不服本判決，應於收受送達後二十日內向本院提出上訴書狀，其未表明上訴理由者
，應於提出上訴後二十日內向本院補提理由書狀（均須按他造當事人之人數附繕本）
上訴時應提出委任律師或具有律師資格之人之委任狀；委任有律師資格者，另應附具
律師及格證書及釋明委任人與受任人有民事訴訟法第四百六十六條之一第一項但書或
第二項（詳附註）所定關係之釋明文書影本。
中    華    民    國      九十    年        八      月      二十三      日
                                        書記官  顧  正  榕
附註：
民事訴訟法第四百六十六條之一（第一項、第二項）：
對於第二審判決上訴，上訴人應委任律師為訴訟代理人。但上訴人或其法定代理人具
有律師資格者，不在此限。
上訴人之配偶、三親等內之血親、二親等內之姻親，或上訴人為法人、中央或地方機
關時，其所屬專任人員具有律師資格並經法院認為適當者，亦得為第三審訴訟代理人
。


司法院資訊處製作；財團法人民間司法改革基金會備份。
